【裁判字號】    91,訴,4940
【裁判日期】    921126
【裁判案由】    營利事業所得稅
【裁判全文】
臺北高等行政法院判決                            九十一年度訴字第四九四○號
                              .
    原      告  台新國際商業銀行股份有限公司
    代  表  人  甲○○董事長.
    訴訟代理人  林宜信（會計師）
    被      告  財政部臺北市國稅局
    代  表  人  張盛和（局長）
    訴訟代理人  乙○○
右當事人間因營利事業所得稅事件，原告不服財政部中華民國九十一年十月十五日台
財訴字第○九一○○○八○二一號訴願決定（案號：第00000000號），提起
行政訴訟。本院判決如左︰
    主  文
訴願決定及原處分（復查決定）均撤銷。
訴訟費用由被告負擔。
    事  實
一事實概要︰緣原告於民國（下同）九十一年與大安商業銀行合併，並以原告為存續
  公司，八十四年度營利事業所得稅結算申報，原列報尚未抵繳之扣繳稅款為新台幣
  （下同）二、四二六、九○七元，被告初查以原告本期購入債券之價款中屬於前手
  利息所得二二、八○八、九四七元，其扣繳稅款二、二八○、八九五元為前手所有
  ，乃予以調減，轉入出售有價證券成本，核定尚未抵繳之扣繳稅款為一四六、○一
  二元，原告不服，申請復查，經被告以九十年十一月二十一日財北國稅法字第九○
  ○四○二七六號復查決定，駁回其申請，原告仍未甘服，提起訴願，亦遭駁回，遂
  向本院提起行政訴訟。
二兩造聲明：
  (一)原告聲明：訴願決定、復查決定及原處分均撤銷。
  (二)被告聲明：駁回原告之訴。
三兩造之爭點：
  原告主張其得以前手息扣繳稅款抵繳應納稅款，是否可採？
  (一)原告主張：
    1.原原告大安商業銀行與台新國際商業銀行股份有限公司雙方議定以九十一年二
      月十八日為合併基準日進行合併事宜，並以「台新國際商業銀行股份有限公司
      」為存續公司；爰依公司法第三一九條準用同法第七十五條「因合併而消滅之
      公司，其權利義務，應由合併後存續或另立之公司承受」及稅捐稽徵法第十五
      條「營利事業因合併而消滅時，其在合併前之應納稅捐，應由合併後存續或另
      立之營利事業負繳納義務」，是以本件之訴訟，謹由台新國際商業銀行股份有
      限公司承受之，代表人為甲○○，
    2.程序部分：按「納稅義務人對於核定之稅捐之『處分』如有不服，應……申請
      復查……」，稅捐稽徵法第三十五條第一項訂有明文，因此如被告核定稅捐之
      處分，確屬行政訴訟法第四條之行政處分無誤；而稅捐稽徵機關依稅捐稽徵法
      第三十五條第四項所為之復查決定，為稅捐稽徵法就稅務行政救濟特設之訴願
      前置程序，稅捐行政救濟案件不因有復查程序之存在而使復查決定成為撤銷訴
      訟中唯一之「原處分」，日前鈞院若干判決於判決主文中為「原處分（復查決
      定）、訴願決定均撤銷」之記載，使原處分是否撤銷形成不明之狀態，故謹將
      訴之聲明第一項表示為「原處分、復查決定、訴願決定均撤銷」，請鈞院依法
      對此三項訴訟標的（行政處分）是否應予撤銷進行審查。
    3.實體部分：
      (1)被告之核定違反最高行政法院（八十九年七月一日改制前為行政法院）八十
        九年判字第六九九號判決之意旨：原告八十四年度營利事業所得稅已如期辦
        理結算申報，並無漏稅或隱匿之情事。被告第一次核定通知書亦對「尚未抵
        繳之扣繳稅款」按申報數核定，是以該項目應告確定。雖行政機關得依稅捐
        稽徵法第二十一條對已確定之案件在核課期間內有權抽查，但依抽查結果而
        得為重新處分者，仍以發現有應課稅之新資料或短漏報之情形為限，並不容
        許行政機關恣意更行處分，以維持法律秩序；故被告九十年二月間重新核定
        被告八十四年度營利事業所得稅，調整之法令依據及理由中並未提及發現任
        何有關被告應予課稅之新事實或資料，僅以對債券前手息之課稅見解變更，
        亦未經任何新頒函令，即恣意變更原告已經核定確定之案件，實已違背最高
        行政法院八十九年判字第六九九號判決中所述，按中央法規標準法第十八條
        從新從優原則之法理，即不得就業經查定確定案件，憑藉新見解重為較原處
        分不利於當事人之查定處分。
      (2)依最高行政法院九十一年判字第一四八二號判決，被告將法律割裂適用，對
        所得稅法第七十一條之認定違反稅捐法定主義：按所得稅法第八十八條、第
        七十一條第一項前段、第九十九條及第一百條為扣繳權利與義務相關聯之規
        定，不容割裂適用，原告因財政部六十四年九月四日台財稅第三六四四○號
        函（下稱財政部六十四年函釋）遭課以全部利息扣繳稅款義務，既依法律之
        型式，而於申報抵稅時，被告卻反採經濟事實而否准前手息扣繳稅款之抵稅
        ，對於同一系爭所得，權利義務相關聯之事項而為不同認定，並均以不利原
        告者為其準據，顯然割裂適用法律，違反司法院釋字第三八五號解釋及說明
        所揭櫫之「法律適用應顧及整體性及權利義務之平衡性，不得割裂適用」之
        原則。次查「納稅義務人應於每年二月二十日起至三月底止，填具結算申報
        書，向該管稽徵機關，申報其上一年度內構成綜合所得總額或營利事業收入
        總額之項目及數額，以及有關減免、扣除之事實，並應依其全年應納稅額減
        除暫繳稅額、尚未抵繳之扣繳稅額及可扣抵稅額，計算其應納之結算稅額，
        於申報前自行繳納。但短期票券利息所得之扣繳稅款，不得減除。」為行為
        時所得稅法第七十一條第一項所明定。故扣繳之稅款，除所得稅法第七十一
        條第一項但書所列舉或法律別有規定者外，當然可於結算申報時，抵繳應納
        稅額。是以本於租稅法律主義之精神，扣繳稅款既為公法上明定納稅義務人
        之租稅抵稅權，除法律別有規定外，自不得以實質課稅為由，否准納稅義務
        人抵繳應納稅額。本件原告所申報之扣繳稅款遭被告認定為債券前手息部分
        二、二八○、八九五元，為原告為付息時之債票持有人，而依財政部六十四
        年函釋謂：「……應由付息機構於付息時，按照所得稅法第八十八條、第八
        十九條、第九十二條……扣繳利息所得稅款，並以付息時債票持有人為『納
        稅義務人』」而遭扣繳，故所得稅法既無除外規定排除上開情形得以抵繳稅
        款，自應可用以抵繳應納稅款；被告以實質課稅為由，否定原告為實質納稅
        義務人，進而否准其租稅抵稅權，顯然添加法律所無之限制，違反租稅法律
        主義，並非適法。
      (3)當債券買賣前手為營利事業時，政府有重複課稅而發生公法上不當得利之現
        象：依財政部七十五年七月十六日台財稅七五四一四六部分（下稱財政部七
        十五年函釋），營利事業係依持有期間計算債券利息收入申報課稅，而個人
        因未設帳，一律以其兌領利息金額併入其綜合所得稅課徵。基於前揭函釋之
        規定，倘被告以變更見解後之核定方式，否准後手營利事業以全期利息之扣
        繳稅款抵繳其應納稅額或退稅，則當買賣之前手為營利事業時將造成前手利
        息被重複課稅之不合理現象，析述如下－
        當後手亦為營利事業時：因前手及後手營利事業均依持有期間計算利息收
          入申報，然前手未能取具扣繳憑單抵稅，而依被告之新見解卻又否准後手
          將扣繳憑單上前手息部分之稅款用以抵稅，以致整體而言，對於前手息部
          分既扣繳百分之十所得稅，復由前手自行按百分之二十五稅率繳納所得稅
          ，重複課稅政府超收稅款。
        當後手為個人時：因前手營利事業係依持有期間計算利息收入申報課稅，
          且未取得扣繳憑單憑以抵稅，後手個人又必須以全期利息申報納稅，此情
          況下政府亦有重複課稅現象。
        綜上，在被告堅持之新見解下，只要債券買賣之前手為營利事業即產生重複
        課稅之不合理現象，而影響整體租稅之公平性。查原告從事債券交易之買賣
        對象中（即前手），營利事業及個人均有，基於法令規定及被告之核定方式
        ，只有在前手為個人時方有可能產生短收稅款問題，此情形並非法律明令免
        除個人之「前手息」所得稅，而係被告基於對財政部解釋函令而未予對個人
        追徵，故被告如欲更正前手息屬個人取得部分之租稅流失情形，應重新檢討
        其有關債券利息之課稅方式或針對個人取得之前手息應負擔之扣繳稅款不准
        抵繳或退稅即可。惟依被告之核定方式，其並非區分前手為營利事業或個人
        ，而僅將後手為營利事業之前手息扣繳稅款不准抵繳或退稅，此顯非必要、
        合理、適當之作法，有違比例原則，且為杜絕少數可能之流弊而對個人應課
        徵之所得稅轉而由原告負擔，顯非適法。再查被告一方面要求對債券最後持
        有人扣繳，且不准其扣抵，將其轉列成本，又因為其為證券交易，成本等於
        不能有任何作用，等於國家實質對未有全期利息所得之原告課徵全期利息所
        得稅，故被告等於就一筆所得分別對兩人課稅，顯然發生公法上之不當得利
        ；即就原告而言，既無所得，本不得課稅，則被告以函令要求對原告扣繳稅
        款，且於核定原告申報之營利事業所得稅時不准扣抵，已使被告獲有非所得
        人所繳納稅款之無法律上原因之利益，致原告受有損害。
      (4)本件核定係於法律規定外，另行創設新的租稅權利義務：退萬步言之，依稅
        捐稽徵法第一條之一規定：「財政部依本法或稅法所發布之解釋函令，對於
        據以申請之案件發生效力，但有利於納稅義務人者，對於尚未核課確定之案
        件適用之。」本件之所以產生問題，在於驟看之下，似乎有稅負不公平之感
        ，但依租稅法律主義，其實不然。在債券買賣交易時，原告以附買回交易條
        件，賣債券給個人，個人在債券到期日前，將債券賣回給原告，個人所得相
        當於利息收入之買賣差價，屬於證券交易所得，基於所得稅法第四條之一之
        規定免稅，不必併入綜合所得課稅；而原告只認列到期日前一日或前數日之
        買回後持有期間的利息所得，卻可享用以全期利息為扣繳基礎金額之扣繳稅
        款。惟依財政部上揭七十五年函釋之規定，得以按自己持有期間計算之利息
        作為申報課稅之所得淨額，係基於租稅法律主義，所得享有之權利。事實上
        ，因為這些作法，反映於降低公債發行之標售利率之價格，有利於降低政府
        發行公債之利息成本，係對總體經濟有益之租稅措施。因此，如政府執行稅
        法之政策變更，認為營利事業買賣債券，不得繼續依上揭財政部七十五年函
        釋之方式申報課稅利息所得淨額，此係於法律規定外，另行創設新的租稅權
        利義務，則依上述稅捐稽徵法第一條之一之規定，不得溯及適用於原已發行
        尚未屆還本期限之債券。
      (5)被告將債券前手利息扣繳稅款作為債券成本，顯與所得稅法不符，亦與原告
        為債券買賣所考量之成本無關：債券價格之計算係以未來各期預計淨收現數
        以市場利率加以折算現值而得，由於稅法規定及被告過去二十幾年之核定方
        式准予扣抵前手利息扣繳稅款，前手息扣繳稅款部分僅形同代墊性質，故債
        券交易價格之計算並不將前手利息扣繳稅款納入考慮而自各期收現數中扣除
        ，在此種行之多年的價格計算方式下，被告遽然改變見解與核定，已導致市
        場出現明顯變化，如接近兌息日之債券交易量銳減及高等行政法院有關前手
        息扣繳稅款之判決發布後，接近付息日時之債券與尚未接近付息日之債券，
        其債券利率差距顯著增大，表示近付息日之債券利率下降，因考慮前手息扣
        繳稅款負擔。就另一角度析之，倘若債券前手利息扣繳稅款係債券成本且市
        場報價時已加以考慮，則何來前述市場呈現之影響及變化。被告將系爭前手
        息扣繳稅款轉列為原告購進債券之成本，不得扣抵其應納稅額，惟查所得稅
        法第四十五條規定：「稱實際成本者，凡資產之出價取得，指取得價格，包
        括取得之代價，及因取得並為適於營業上使用而支付之一切必需費用……」
        且「成本」係指交易雙方於買賣時即已合意決定之代價；然在被告之核定方
        式下，若原告為前手之一（即原告在兌息日後買進債券，復於次一兌息日前
        賣出），則扣繳稅款即非被告核定下之「成本」，但若原告於兌息日後買進
        債券並持有至次一兌息日領息，則在被告之核定方式下，扣繳稅款又會成為
        原告之成本：意即被告核定方式下之「成本」，並非決定於買賣之時，而係
        決定於買賣成交後原告是否持有至領息日此一不確定事件，被告之核定顯已
        違反前述成本之經驗法則，其逕自將系爭前手利息扣繳稅款轉為債券成本項
        下，亦有違反所得稅法第四十五條之規定。
  (二)被告主張：
    1.按「納稅義務人應於每年二月二十日起至三月底止，填具結算申報書，向該管
      稽徵機關，申報其上一度內構成綜合所得總額或營利事業收入總額之項目及數
      額，以及有關減免、扣除之事實，並應依其全年應納稅額減除暫繳稅額及尚未
      抵繳之扣繳稅額，計算其應納之結算稅額，於申報前自行繳納。」為所得稅法
      第七十一條第一項所規定。另「‧‧‧債票無論曾否轉讓，均應由付息機構，
      以付息時之持票人為納稅義務人（記名式者為最後記名之人）就全部利息一次
      扣繳所得稅；並根據持票人之身分證明，依法填報扣繳憑單，納稅義務人為中
      華民國居住之個人或營利事業者，應將該項利息所得，依法合併當年度所得申
      報所得稅。」及「營利事業或個人買賣國內發行之公債、公司債及金融債券，
      買受人若為營利事業，可由該事業按債券持有期間，依債券之面值及利率計算
      之『利息收入』，如其係於兩付息日間購入債券並於取息前出售者，則以售價
      減除其購進該債券之價格及依上述計算之利息收入後之餘額作為其證券交易損
      益。買受人若為個人，因個人一般多未設帳，應一律以其兌領之利息金額併入
      其當期綜合所得稅課徵。」分別為財政部六十四年函及七十五年函所明釋。
    2.原告本年度營利事業所得稅結算申報，列報尚未抵繳之扣繳稅額二、四二六、
      九○七元，經被告以該部分原告係依首揭財政部七十五年函釋，按債券持有期
      間，依債券之面值及利率計算利息收入，亦即係扣除前手之利息所得後，以餘
      額列報原告利息收入，惟於申報扣繳稅額時，卻將含前手息之扣繳稅額亦併同
      申報。被告乃將系爭原告之前手扣繳稅額部分二、二八○、八九五元，否准認
      列抵繳原告之應納稅款，核定原告尚未抵繳之扣繳稅額為一四六、○一二元；
      並以系爭扣繳稅額屬原告購進債券之成本，相對調增出售債券成本二、二八○
      、八九五元。原告不服，主張：﹝一﹞以扣繳憑單抵繳稅款，並未違法：原告
      從事買賣債券業務，於債券屆期時持息票至債券發行人處兌換整個發行期間之
      利息並取得扣繳憑單，依所得稅法第九十九條及第一百條之規定，納稅義務人
      於繳納所得稅時，得以憑單記載之扣繳稅款全數抵繳應納稅額，故原告之前手
      扣繳稅額部分二、二八○、八九五元，可抵繳八十四年度營利事業所得稅，並
      無違反稅法規定。﹝二﹞債券交易價格已隱含所需抵繳之稅負：財政部台財稅
      第一八六一八九九三四九號函明示債券屆期之持息票者為納稅義務人，故債券
      交易價格已隱含所需扣繳之稅負，即買入債券需代墊前手稅款，而債券屆期時
      持息票者，憑所取得之扣繳憑單可將發行期間內全部利息收入扣繳稅款，以抵
      繳營利事業所得稅，市場價格之訂定均參照依此原則制定，最後持票者均將前
      手息被扣之稅款抵繳其本身應納稅款或退稅，未有不妥之處。﹝三﹞政府恐有
      溢收稅款，有失稅負公平原則：前手如為營利事業，其債券交易利息收入需列
      入其所得並予以課稅，若前手之扣繳稅款無法抵繳，而前手亦無法取得相關之
      扣繳憑單得以抵稅，致債券屆期時持息票者有溢付稅款之情形，有失稅負公平
      原則。申經被告復查決定以，查所得稅法第七十一條及第九十九條雖分別規定
      ：納稅義務人得以暫繳及扣繳稅款抵繳結算申報之應納之稅額，及憑扣繳憑單
      抵繳稅款，惟亦限定應以自行繳納之稅款始有其適用。又前揭財政部函釋雖規
      定營利事業買賣公債，可按持有期間列報利息收入；並未規定營利事業於兩付
      息日間買回公債，按持有期間列報利息收入，即得以全期扣繳稅款抵繳其申報
      應納稅額。本件原告於利息兌領日前買回公債，前手之利息及系爭扣繳稅款均
      為前手所有。系爭前手之利息，依規定既不列為原告之利息收入，即該前手息
      部分之納稅義務人並非原告，原告自亦無從依前開所得稅法第七十一條及第九
      十九條規定，以該前手息之扣繳稅額抵繳原告自身之所得稅。至原告主張其買
      入債券時係以前手息價格包含扣繳稅額全額買入等情，查系爭前手息扣繳稅額
      除否准原告抵繳應納稅額外，被告並同額轉入原告購入債券成本核認在案，自
      無不當。是原告訴稱其依法就扣繳憑單記載之扣繳稅額全數抵繳應納稅額尚無
      不妥等語，顯係誤解，核無足採。又原告買回公債兌領之利息及扣繳稅款均為
      前手所有，其本身既無該項所得，縱扣繳憑單為原告之名義，亦非扣繳稅款之
      實際納稅義務人，自不得以之抵繳應納稅額或申請退稅。又所得稅法第一百條
      係對稅款退補程序之相關規定，尚難執為本件系爭扣繳稅款申請退還之論據。
      且原告買回債券之全部購買價格為取得債券之成本，不得謂取得成本之一部分
      係得扣抵應納稅額之扣繳稅款，且債券之前手持有人既為實際利息所得者，因
      該項所得而發生之扣繳及納稅義務，依實質課稅原則，自應同屬於實際所得之
      人。況公法上之租稅扣抵權，非得以私經濟交易而移轉，所訴應將系爭扣繳稅
      額抵繳應納稅款，核無足採等由，駁回其復查之申請。原告不服，仍執前詞爭
      執，訴經財政部訴願決定，持與被告相同之論見，以原告所訴，難認為有理由
      ，駁回其訴願。
    3.茲原告仍執前詞爭議，主張略以：一、前次核定已告確定，本件並非因發現新
      事實而重核，即不得較確定案件重為不利於當事人之查定處分。二、扣繳稅款
      得否抵繳之權利係與納稅義務人被扣繳之義務相關連，原處分將法律割裂適用
      ，違反稅捐法定主義，並與司法院釋字第三八五號解釋有違。三、被告將債券
      前手利息扣繳稅款作為債券成本，顯與所得稅法不符，亦與原告為債券買賣所
      考量之成本無關，被告顯已違反成本之經驗法則。四、當債券買賣前手為營利
      事業時，政府有重複課稅而發生公法上不當得利之現象等語。惟查，本件揆諸
      上開規定與說明，原告既將公債前手息扣除，未申報為收入，自無該利息之扣
      繳稅款，即不得將因此而生之前手息扣繳稅額抵繳應納稅額，則原告將之列入
      抵繳稅額，於法即有未合，所訴自不足採據。原告主張系爭扣繳稅款應准予抵
      減應納稅額乙節，尚無足採。
    理  由
一本件原告八十四年度營利事業所得稅結算申報，原列報尚未抵繳之扣繳稅款為二、
  四二六、九○七元，被告初查以原告本期購入債券之價款中屬於黔首利息所得二二
  、八○八、九四七元，其扣繳稅款二、二八○、八九五元為前手所有，乃予以調減
  ，轉入出售有價證券成本，核定尚未抵繳之扣繳稅款為一四六、○一二元，原告不
  服，循序申請復查，提起訴願，均遭決定駁回，復起訴主張其得以前手息扣繳稅款
  抵繳應納稅款，詳如其起訴狀事實欄所載理由等語。而核原處分及訴願決定無非以
  ：扣繳他人之所得稅款不得列為本事業之損費，為營利事業所得稅查核準則第九十
  條第三款所規定。另「營利事業或個人買賣國內發行之公債、公司債及金融債券，
  買受人若為營利事業，可由該事業按債券持有期間，依債券之面值及利率計算『利
  息收入』，如其係於兩付息日間購入債券並於取息前出售者，則以售價減除其購進
  該債券之價格及依上述計算之利息收入後之餘額作為其證券交易損益。買受人若為
  個人，因個人一般多未設帳，應一律以其兌領之利息金額併入其當期綜合所得稅課
  徵。」為財政部七十五年七月十六日台財稅第七五四一四一六號函所明釋。本件原
  告買回債券兌領之系爭利息及扣繳稅款均為前手所有，其本身既無該項所得，縱扣
  繳憑單以原告之名義開立，亦非扣繳稅款之實際納稅義務人，依實質課稅原則，自
  不得以之抵繳應納稅額或申請退稅。至所得稅法第一百條係對稅款退補程序之相關
  規定，尚難執為系爭扣繳稅款申請退還之依據，並以被告雖否准抵繳應納稅額，惟
  同額轉入債券成本核認在案，自無不當等語，為其論據。
二惟租稅法所重視者，應為足以表徵納稅能力之經濟事實，而非其外觀之法律行為，
  故在解釋適用稅法時，所應根據者為經濟事實，不僅止於形式上之公平，應就實質
  上經濟利益之享受者予以課稅，始符實質課稅及公平課稅之原則。查系爭債券附條
  件買回之交易，原告形式上出售債券予客戶，並不考慮該債券之票面利息及市價，
  僅協議於一段期間以約定利率（非票面利率）計算之本利和，向客戶買回債券；而
  「債券實體」則交由賣方特約之金融機構代為保管，由該金融機構出具「債券存摺
  」辦理交割。在法律形式上，雖與一般買（賣）斷交易相同，唯一差異在於另有「
  買回」之約定。然就經濟事實而言，判斷系爭債券附條件買回交易為「融資」或「
  買賣」行為，應依其交易實質為準，不得拘泥於書面契約所用之辭句。凡投資債券
  之買賣雙方，其與債券本身有關之報酬與風險，諸如債券票面利息之歸屬，利率波
  動之風險等，倘未發生由賣方移轉於買方之效果，則不生「買賣」之實質，而係以
  債券作為擔保之「融資」行為；即買方融資予賣方，賣方則支付融資利息予買方（
  中華民國會計研究發展基金會八十年十月二十九日（八○）基秘字第一四四號函參
  照）。本件原告從事系爭債券附條件買回交易，如前所述，債券之報酬與風險並未
  移轉於買方，其經濟事實為「融資」行為。則原告所得除按債券票面利率計算持有
  期間之利息收入外，如有因融資交易所賺取票面利率與約定利率間之利息差額，即
  應核實認列利息所得，予以課稅。被告所舉財政部七十五年七月十六日台財稅第七
  五四一四一六號函釋，既謂：「營利事業或個人『買賣』國內發行之公債、公司債
  及金融債券，買受人若為營利事業，可由該事業按債券持有期間，依債券之面值及
  利率計算『利息收入』，．．．。」，係就債券單純買賣而為立論。對於系爭債券
  附條件買回交易，其具融資性質者，應無適用之餘地。本件原處分囿於上開函釋，
  僅就原告持有債券期間之利息收入核定所得，對於原告上述實質上之所得未予究明
  ，尚非符合實質課稅原則之本旨。
三按「憲法第十九條規定人民有依法律納稅之義務，固係指人民有依據法律所定之納
  稅主體、稅目、稅率、納稅方法及納稅期間等項而負納稅義務之意，然課人民以繳
  納租稅之法律，於適用時，該法律所定之事項若權利義務相關連者，本於法律適用
  之整體性及權利義務之平衡性，當不得任意割裂適用。」業經司法院釋字第三八五
  號解釋在案。又「納稅義務人有左列各類所得者，應由扣繳義務人於給付時，依規
  定之扣繳率或扣繳辦法，扣取稅款，並依第九十二條規定繳納之︰一、．．．二、
  機關、團體、事業或執行業務者所給付之薪資、利息、．．．。」為行為時所得稅
  法第八十八條所明定。故利息所得者，應由扣繳義務人於給付時，扣取稅款，並將
  所扣稅款向國庫繳納；又依同法第七十一條第一項前段、第九十九條及第一百條之
  規定，扣繳稅款於結算申報時當可用以抵繳應納稅額；此為義務與權利相互關連之
  規定，不容割裂適用。另財政部六十四年九月四日台財稅第三六四四○號函釋：「
  主旨：中央政府建設公債甲種債票之利息，應由付息機構於付息時，按照所得稅法
  第八十八條、第八十九條、第九十二條及各類所得扣繳率表等規定，扣繳利息所得
  稅款，並以付息時債票持有人為納稅義務人，向稽徵機關填報扣繳憑單，並依同法
  第九十四條規定，將扣繳憑單填送納稅義務人。說明：二、本債票無論曾否轉讓，
  均應由付息機構，以付息時之持票人為納稅義務人（記名式者為最後記名之人）就
  全部利息一次扣繳所得稅；並根據持票人之身分證明，依法填報扣繳憑單。納稅義
  務人為中華民國居住之個人或營利事業，應將該項利息所得，依法合併當年度所得
  申報所得稅。」本件原告為系爭債券付息時之持票人，因上開財政部六十四年九月
  四日台財稅第三六四四○號函釋，遭強制課以系爭全部利息扣繳稅款之義務，既依
  法律之形式；而於結算申報時，被告竟主張原告雖被扣繳系爭稅款但非實際納稅義
  務人，否准扣繳稅款抵繳應納稅額之權利，反採經濟之事實。對於同一系爭所得，
  權利義務相關連之事項，而為不同認定，並均以不利於原告者為其準據，顯然割裂
  適用法律，揆諸前開司法院釋字第三八五號解釋及說明，即有可議。
四次按「涉及租稅事項之法律，其解釋應本於租稅法律主義之精神，依各該法律之立
  法目的，衡酌經濟上之意義及實質課稅之公平原則為之。」復經司法院釋字第四二
  ○號解釋在案。上開解釋固然肯定實質課稅原則在稅法之適用，但亦闡明在適用上
  仍應嚴守租稅法律主義。又「納稅義務人應於每年二月二十日起至三月底止，填具
  結算申報書，向該管稽徵機關，申報其上一年度內構成綜合所得總額或營利事業收
  入總額之項目及數額，以及有關減免、扣除之事實，並應依其全年應納稅額減除暫
  繳稅額、尚未抵繳之扣繳稅額及可扣抵稅額，計算其應納之結算稅額，於申報前自
  行繳納。但短期票券利息所得之扣繳稅款，不得減除。」為行為時所得稅法第七十
  一條第一項所明定（現行法於同條項但書增列：「營利事業獲配股利總額或盈餘總
  額所含之可扣抵稅額」，不得減除）。故扣繳之稅款，除所得稅法第七十一條第一
  項但書所列舉或法律別有規定者外，可於結算申報時，抵繳應納稅額。是則本於租
  稅法律主義之精神，扣繳稅款既為公法上明定納稅義務人之租稅抵稅權，除法律別
  有規定外，自不得以實質課稅為由，否准納稅義務人抵繳應納稅額。本件原告從事
  系爭債券附條件買回之交易，為付息時之債票持有人，依前開財政部六十四年九月
  四日台財稅第三六四四○號函謂：「．．．應由付息機構於付息時，按照所得稅法
  第八十八條、第八十九條、第九十二條．．．扣繳利息所得稅款，並以付息時債票
  持有人為『納稅義務人』」，既已肯認原告為所得稅法第八十八條之納稅義務人，
  即非營利事業所得稅查核準則第九十條第三款所指「扣繳他人之所得稅款」者。況
  所得稅法又無除外規定，自應可用以抵繳應納稅款；乃被告以實質課稅為由，否定
  原告為實際納稅義務人，進而否准其租稅抵稅權，顯然添加法律所無之限制，違反
  租稅法律主義，亦非適法。
五綜上所述，原處分（復查決定）自有可議，訴願決定，未予糾正，亦有疏漏，原告
  執以指摘，非無理由，爰將原處分及訴願決定均予撤銷，由被告另為適法之處分，
  以昭折服。
六據上論結，本件原告之訴為有理由，爰依行政訴訟法第九十八條第三項前段，判決
  如主文。
中      華      民      國    九十二    年     十一     月    二十六    日
                     臺 北 高 等 行 政 法 院   第 一 庭
                                               審 判 長  法  官  王立杰
                                                         法  官  胡方新
                                                         法  官  黃本仁
右為正本係照原本作成。
如不服本判決，應於送達後二十日內，向本院提出上訴狀並表明上訴理由，如於本判
決宣示後送達前提起上訴者，應於判決送達後二十日內補提上訴理由書（須按他造人
數附繕本）。
中      華      民      國    九十二    年     十一     月    二十七    日
                                                         書記官  姚國華


司法院資訊處製作；財團法人民間司法改革基金會備份。
